臺灣高等法院民事判決　　　　　　　　　94年度再易字第56號
再審　原告　沛華實業股份有限公司
法定代理人　王素貞
再審　原告　甲○○○○○○ ○.
　　　　　　　　　　　　大廈3.
法定代理人　Lin Kuang.
　　　　　　　　　　　　樓
共　　　同
訴訟代理人　王國傑律師
再審　被告　蘇黎世產物保險股份有限公司
法定代理人　雷懋達
上列當事人間損害賠償事件，再審原告對於中華民國94年3月15
日本院92年度海商上易字第10號確定判決提起再審，本院判決如
下：
    主  文
再審之訴駁回。
再審訴訟費用由再審原告負擔。
    事實及理由
一、再審原告起訴主張本院92年海商上易字第10號確定判決，認
    定訴外人天津頂育國際食品有限公司（下稱頂育公司）自義
    大利進口機器一批（下稱系爭貨物）至大陸天津，由託運人
    科瑞股份有限公司（下稱科瑞公司）委由再審原告甲○○○○○○
    ○○○○ ○○ ○○○○○○○○○○○（以下簡稱ACERTAR公司）運送，並由
    再審原告沛華實業股份有限公司（下稱沛華公司）於90年1
    月3日在台北為再審原告ACERTAR公司簽發編號GENXIN0002號
    之載貨證券。詎頂育公司受領貨物時，發現包裝單中記載第
    4號及第5號項目之貨物嚴重受損、無法修復，頂育公司因而
    受有需重購之新台幣（以下除註明外幣者均同）1,065,994
    元損失 (即歐元35,880元，以匯率29.71計算)，再審被告自
    訴外人頂育公司受讓債權，再審被告應負運送物毀損94萬
    7,400元之損害賠償，惟確定判決有消極不適用法規之錯誤
    ，依民事訴訟法第496條第1項第1款規定提起再審。茲分述
    如下：
  (一)再審被告債權係受讓於訴外人頂育公司，而頂育公司係於90
    年2月12日提貨，再審被告係以原審起訴狀繕本送達，作為
    對再審原告之債權讓與通知，惟再審原告ACERTAR公司係於
    92年7月8日，沛華公司於91年3月27日方受送達，則依民法
    第297條規定，則再審原告於受債權讓與通知時，其時已逾
    一年除斥期間，再審被告雖於91年1月30日提起本訴，並同
    時於其行使權利時將債權讓與之事實通知再審原告，則再審
    被告於起訴時所為之債權讓與之通知，於起訴時尚未到達再
    審原告，依民法第95條、297條規定，對再審原告不生效力
    。
  (二)本件貨物之託運人並未就系爭貨物申報貨價，系爭載貨證券
    上並無該貨物貨價之記載，本件應有海商法第70條第2項單
    位限制責任規定之適用。系爭載貨證券所運送者，為某套Ｐ
    ＥＴ裝瓶生產線中之一組型號為Altair 30之自動裝箱機，
    故所承運之貨物，為一組自動裝箱機，而非一套生產線。託
    運人並未申報系爭貨物之性質（乙組自動裝箱機）及價值（
    美金18萬7,000元），自應受該條責任限制規定之拘束。其
    既有申報託運價件之申報，此種載貨證券為「從值提單」，
    則運送人自會以從值基準計算運費，並另為貨物投保責任險
    ，以轉嫁高額賠償責任之風險，而託運人必將因此負擔極高
    運費。原確定判決竟認系爭載貨證券上有全套生產線價值之
    記載，即等同其上已有系爭託運物價格之記載，並非正確。
  (三)次按民法第638條「運送物有喪失、毀損或遲到者，其損害
    賠償額，應依其應交付時目的地之價值計算之。」，原確定
    判決未就系爭貨物之交付時目的地價值為任何調查，僅以「
    系爭貨物係由義大利進口至大陸天津，故被上訴人（即再審
    被告）主張當地並無系爭貨物售價之事實，堪以採信」云云
    ，即逕以嗣後重購零件之發票價格作為本件損害賠償計算之
    標準，即顯有消極不適用民法第638條規定以為判決之錯誤
    。並聲明(一)原確定判決廢棄。(二)駁回再審被告之訴。
二、再審被告未提出任何書狀供本院斟酌，故無事實及聲明可資
    記載。
三、按再審之訴顯無再審理由者，得不經言詞辯論，以判決駁回
    之。民事訴訟法第502條第2項定有明文。
四、次按「民事訴訟法第496條第1項第1款所謂適用法規顯有錯
    誤，係以確定判決所適用之法規，顯然不合法律或與現尚有
    效之解釋或最高法院現尚有效之判例顯然違反者而言，並應
    以確定判決所認定之事實為基礎，以判斷其適用法規是否顯
    有錯誤」、「適用法規顯有錯誤者，固得提起再審之訴。民
    事訴訟法第496條第1項第1款定有明文。而所謂適用法規顯
    有錯誤者，不包括漏未斟酌證據及認定事實錯誤之情形在內
    」，「事實審法院認定事實錯誤，就當事人提出之事實及聲
    明之證據疏於調查，．．．僅生認定事實錯誤、調查證據欠
    周或判決不備理由之問題，當事人雖得於判決確定前，據為
    提起上訴之理由，究與適用法規顯有錯誤之情形有間，不得
    據以提起再審之訴」，最高法院84年台上字第2470號判決、
    63年台上字第880號判例、80年台再字第64號判決可資參照
    。
五、再審原告主張再審被告債權係受讓於訴外人頂育公司，而頂
    育公司係於90年2月12日提貨，再審被告係以原審起訴狀繕
    本送達，作為對再審原告之債權讓與通知，惟再審原告
    ACERTAR公司係於92年7月8日，沛華公司於91年3月27日方受
    知時，其時已逾一年除斥期間，再審被告雖於91年1月30日
    提起本訴，並同時於其行使權利時將債權讓與之事實通知再
    審原告，則再審被告於起訴時所為之債權讓與之通知，於起
    訴時尚未到達再審原告，依民法第95條、297條規定，對再
    審原告不生效力云云，惟查本院確定判決已於理由九之(三)敘
    明：頂育公司係於90年2月12日受領系爭貨物，被上訴人係
    於91年1月31日提起本件訴訟，並未逾上開1年之除斥期間，
    又按債權之讓與，依民法第297條第1項之規定，非經讓與人
    或受讓人通知債務人，對於債務人固不生效力，惟法律設此
    規定之本旨，無非使債務人知有債權讓與之事實，受讓人對
    於債務人主張受讓事實行使債權時，既足使債務人知有債權
    讓與之事實，即應認為兼有通知之效力（最高法院22年上字
    第1162號判例意旨參照），是債權之受讓人自得於行使權利
    之同時將債權讓與之事實通知債務人。該起訴狀繕本雖係於
    91 年3月27日送達上訴人沛華公司，於92年7月18日送達上
    訴人ACERTAR公司，此有送達證書在卷可稽（見原審卷(一)第
    33頁、卷(二)第58頁），惟被上訴人既已在法定期限內提起訴
    訟行使權利，自不因起訴狀繕本送達（即債權讓與通知）在
    後而使被上訴人之權利歸於消滅。是上訴人主張被上訴人本
    件債權之行使已逾一年除斥期間云云，亦不足取等語。則再
    審被告既於91年1月31日提起訴訟，訴訟案件已繫屬法院，
    即未逾上開1年之除斥期間，雖債權讓與通知係於上開時限
    之後始通知到達再審原告，惟債權讓與之通知不過係觀念通
    知，僅在使債務人知有債權移轉之事實，僅得以受讓人為債
    權人，免誤向原債權人清償或其他免責之行為而已，故再審
    原告主張依讓與通知到達債權人時間，認再審被告本件債權
    之行使已逾一年除斥期間，不得主張權利云云，顯有誤會。
    再審原告主張本院確定判決有消極不適用法規之錯誤，依民
    事訴訟法第496條第1項第1款規定提起再審，顯非有理由，
    不應准許。
六、再審原告復主張託運人並未就系爭貨物申報貨價，系爭載貨
    證券上並無該貨物貨價之記載，本件應有海商法第70條第2
    項單位限制責任規定之適用。且系爭載貨證券所運送者，為
    某套ＰＥＴ裝瓶生產線中之一組型號為Altair 30之自動裝
    箱機，故所承運之貨物，為一組自動裝箱機，而非一套生產
    線。託運人並未申報系爭貨物之性質（乙組自動裝箱機）及
    價值（美金18萬7,000元），自應受該條責任限制規定之拘
    束云云，惟查原確定判決理由五(一)(二)敘明：依系爭載貨證券
    記載：「Pet Bottles Filling Line,one unit at USD
    1,465,000元，Partial Shipment,Automatic Wraparound
    CasePacker Model Altair 30 1 set」（見原審卷(一)第10頁
    ），即已註明託運人科瑞公司所委託運送之貨物為Pet
    Bottles Filling（生產線機組)一套，價值共美金
    1,465,000元，由運送人採分批運送，而本次運送內容為該
    生產線機組中型號為Altair 30之自動裝箱機一組，參以上
    訴人沛華公司就上開生產線機組其他機器之運送所簽發之載
    貨證券上亦記載：「Pet Bottles Filling Line, One Unit
    at USD1,465,000元，Partia l shipment, 1 Rinser．．．
    一套2 Laminar Flow system」，可見託運人科瑞公司已於
    裝載前就委託運送之系爭貨物聲明其性質與價值，並經上訴
    人沛華公司註明於系爭載貨證券上，是被上訴人據以主張
    本件並無上開單位責任限制規定之適用，洵屬有據。上訴人
    沛華公司主張系爭載貨證券有關上開文字係填載於「
    Description of Goods」（貨物敘述）欄內，只是關於貨物
    內容之描述，而非填載於「Excess Value Declaration」 (
    特別宣稱貨物價值）欄內，故不能認託運人已依規定聲明貨
    物之性質與價值等語。查觀諸海商法第70條第2項規定，於
    託運人就貨物之性質及價值於裝載前聲明，並經註明於載貨
    證券者，即得排除單位責任限制規定之適用，至於上開聲明
    應如何於載貨證券上記載，則未明定，況託運人向運送人就
    貨物之性質與價值為聲明後，運送人要如何將之記載於載貨
    證券上，本非託運人所得知悉與控制，故應認只須於載貨證
    券上記載託運人所聲明之貨物性質及價值，即為已足，至於
    該項記載究係置於何欄位，則非所問，始符公平等語。則本
    院確定判決依「認定之事實」適用法律，認託運人已申報貨
    物價值，並無民事訴訟法第496條第1項第1款所謂適用法規
    顯有錯誤之情形，縱再審原告認原確定判決有認定事實錯誤
    之情形，惟依上揭判例意旨，原確定判決依據證據，認定事
    實，為事實審之職權，再審原告前開所指摘之事項，無非就
    原確定判決如何取捨證據、認定事實之職權行使範圍，指摘
    不當，惟依據證據認定事實，既為事實審法院之職權，非當
    事人所得置喙，故認定事實錯誤及漏未斟酌證據之情形本非
    屬民事訴訟法第496條第1項第1款所為之「適用法規顯有錯
    誤」之範疇，再審原告主張本院確定判決有消極不適用法規
    之錯誤，依民事訴訟法第496條第1項第1款規定提起再審，
    顯非有理由，不應准許。
七、再審原告復主張按民法第638條「運送物有喪失、毀損或遲
    到者，其損害賠償額，應依其應交付時目的地之價值計算之
    。」，原確定判決未就系爭貨物之交付時目的地價值為任何
    調查，僅以「系爭貨物係由義大利進口至大陸天津，故被上
    訴人（即再審被告）主張當地並無系爭貨物售價之事實，堪
    以採信」云云，即逕以嗣後重購零件之發票價格作為本件損
    害賠償計算之標準，即顯有消極不適用民法第638條規定以
    為判決之錯誤。惟查運送物有喪失、毀損或遲到者，其損害
    賠償額，固應依其應交付時目的地之價值計算之，惟如無目
    的地價值可資計算，法院仍應認定損害之價值。本院確定判
    決業已敘明系爭貨物係由義大利進口至大陸天津，當地並無
    系爭貨物售價之事實，故調查途徑已窮，爰採信以重購零件
    之發票價格作為本件損害賠償計算之標準等情，再審原告雖
    主張如台灣進口加州葡萄或紐西蘭奇異果，常人皆知該等進
    口貨物於台灣仍有售價可查云云，惟查葡萄、奇異果係日常
    生活普通水果，進口商本有多重管道，與義大利進口之自動
    裝箱機器本不可相提並論，再審原告於本院確定判決或提起
    再審亦未能敘明有其他目的地價值可資參考，而原確定判決
    既已敘明無目的地價值可資計算，爰依其「認定之事實」而
    認定交付目的地價值僅能以嗣後重購之價值計算之，並無適
    用法規顯有錯誤之情形。縱再審原告認原確定判決上開認定
    事實有錯誤之情形，惟依上揭判例意旨，原確定判決依據證
    據，認定事實，為事實審之職權，非當事人所得置喙，認定
    事實錯誤及漏未斟酌證據之情形本非屬民事訴訟法第496條
    第1項第1款所為之「適用法規顯有錯誤」之範疇，再審原告
    主張本院確定判決有消極不適用法規之錯誤，依民事訴訟法
    第496條第1項第1款規定提起再審，顯非有理由，不應准許
    。從而，其執此提起本件再審之訴，為顯無理由，應予駁回
    。
八、據上論結，本件再審之訴顯無理由，依民事訴訟法第502條
    、第78條判決如主文。
中　　華　　民　　國　　94　　年　　5　　月　　2 　　日
                  民事第十四庭審判長法　官 劉靜嫻
　　　　　　　　　　　      　　　　法　官 陳駿璧
　　　　　　　　　　　      　　　　法　官 李錦美
正本係照原本作成。
不得上訴。
中　　華　　民　　國　　94　　年　　5 　　月　　2 　　日
　　　　　　　　　　　　　　　　　　書記官 明祖全
